【裁判字號】    97,簡,98
【裁判日期】    970922
【裁判案由】    廢棄物清理法
【裁判全文】
高雄高等行政法院簡易判決
                                      97年度簡字第98號
原      告  甲○○○○○○○
被      告  屏東縣政府環境保護局
代  表  人  乙○○  局長
上列當事人間廢棄物清理法事件，原告不服屏東縣政府中華民國
97年3月14日96年屏府訴字第67號訴願決定，提起行政訴訟，本
院判決如下：
    主  文
原告之訴駁回。
訴訟費用由原告負擔。
    事實及理由
一、緣原告於屏東縣萬丹鄉○○段568之3地號土地從事養雞業，
    因附近民眾陳情，經被告於民國96年9月3日派員稽查，發現
    該養雞場區內雞糞堆置未有防止雨水、地面水滲入及逸散之
    污染防制設施，致污染地面並產生惡臭情事，認原告違反廢
    棄物清理法第36條第1項暨事業廢棄物貯存清除處理方法及
    設施標準第6條第1項第2款、第10條第1項第1款規定，乃依
    廢棄物清理法第52條規定，裁處新臺幣（下同）6千元罰鍰
    ，並限於96年11月30日前改善完成，屆期仍未完成改善者按
    日連續處罰。原告不服，提起訴願，經遭決定駁回，遂就罰
    鍰部分提起本件行政訴訟。
二、原告起訴意旨略謂：（一）原告經營小型養雞場，經許可飼
    養登記土地面積0.1291公頃，雞舍845.4平方公尺，堆肥舍
    （曬糞作業場）僅為66.84平方公尺，為水泥地面畸零狀，
    為有效管理做最妥善的廢棄物（雞糞）防制措施，依場地及
    環境之需要，採大型帆布隨機平面覆蓋最為有效妥切與捷便
    ，原處分稱未有防制措施致污染環境一事，絕非事實。（二
    ）民眾檢舉原告產生「惡臭」影響居民生活，被告稽查報告
    認定「惡臭」屬實，卻移花接木捏造事實，以雞糞堆置未有
    防止雨水、地面水滲入及逸散之污染防制設施等相關法條處
    罰。（三）據行政院環境保護署（下稱環保署）公害陳情系
    統案件清單資料，針對原告稽查處理情形：民眾於93年5月2
    8日、95年5月3日、同年月12日、同年6月16日、同年月30日
    、同年8月16日、96年5月4日、96年8月31日密集檢舉養雞場
    「很臭」，經稽查處理，均認無污染事實。事隔3天96年9月
    3日竟查證屬實，並處以罰鍰。被告告發後兩週96年9月17日
    、96年10月5日先後複查，仍然無污染事實，其中96年9月17
    日處理報告：「本案於96年9月3日違反規定辦理處分中，現
    場並無明顯臭味。」96年10月5日處理報告：「現場並無曝
    曬雞糞，亦無放置雞糞，現場巡視四周，無明顯臭味，亦未
    發現滋生蒼蠅之情事。」前後查證出現「無事實」與「屬實
    」兩截然不同之判斷，其「屬實」之認定，肇因被告稽查員
    採證時對雞舍及工作中的雞場主人拍照，行徑可疑，經主人
    探問後始知其為被告官員，要查證原告之身分及畜禽飼養登
    記等資料，因該員未著制服，亦未出示服務證件，原告為防
    詐騙，而婉拒配合，故惹怒該員，隨即電請警察分駐所員警
    前來證實身分，並在員警面前詰問年逾七十的老婦人（即原
    告）雞場相關資料，且示其簽名已完成稽查程序，惟老婦人
    簽名僅為提供雞場資料，對其「紀錄內容」全然不知。與稽
    查員爭執的是原告家人，稽查員不與爭執者解決問題，卻於
    老婦人打圓場時，要求老婦人在紀錄上簽名表示「完成稽查
    」，過程中並未有被告答辯時宣稱之「朗讀紀錄內容」、「
    告知如不識字應請家人或派出所員警代為閱覽」、「對稽查
    內容不符之處提出異議或拒絕簽名」等「依法定程序」執行
    辦理之情事。（四）被告稽查工作紀錄，僅約僱稽查員一人
    簽報定奪，未經上層核閱之「紀錄」即成為「證據」，入罪
    於民，合法性令人置疑。現場採證之照片，有將非原告所有
    之灰色地段併栽於照片內，以不實照片誤導混淆以加重原告
    污染之指控，其證據不足採。（五）露天曝曬雞糞，法令無
    明文禁止。養雞業界（蛋雞）皆以此傳統方式處理，惡臭與
    否僅憑稽查員主觀認定、臆測，有失公平云云。並聲明求為
    判決：訴願決定及原處分關於罰鍰部分均撤銷。
三、被告答辯意旨略謂：按廢棄物清理法第36條第1項暨事業廢
    棄物貯存清除處理方法及設施標準第6條第1項第2款規定「
    貯存地點、容器、設施應保持清潔完整，不得有廢棄物飛揚
    、逸散、滲出、污染地面或散發惡臭情事。」及第10條第1
    項第1款規定「應有防止地面水、雨水及地下水流入、滲透
    之設備或措施。」係指事業廢棄物貯存地點、容器、設施應
    保持清潔完整，不得有廢棄物飛揚、逸散、滲出、污染地面
    或散發惡臭情事並應有防止地面水、雨水及地下水流入、滲
    透之設備或措施，若有違反上述規定之行為即應受罰。原告
    經營養雞場飼養雞隻，該養雞場所產生之廢棄物（雞糞）採
    露天曝曬並未依規定以容器盛裝及未施設防止雨水流入、滲
    透之設備或措施。另該場雞糞曝晒場屬於露天曝曬而致有散
    發惡臭，由於原告養雞場前經民眾陳情多次並經被告稽查函
    文改善有案，顯見其未配合確實改善且該養雞場露天曝曬雞
    糞而致產生惡臭氣味，影響生活環境品質甚鉅，是以被告依
    法酌予裁處6千元之罰鍰，並無不當。被告稽查時於原告雞
    場位於道路鄰近周界拍照採證，稽查當日有出示證件與表明
    來意，並依法請原告提供雞場相關資料文件，遭原告百般刁
    難並拒絕提供雞場相關資料及證明文件後，才電請屏東縣警
    察局新鐘派出所協助完成紀錄，並在製作紀錄完成後請員警
    會簽紀錄可證。原告於被告稽查紀錄製作完成時並未表示不
    認識字，且被告紀錄製作完成時有將其紀錄內容朗讀告知原
    告並請原告親閱後簽名，被告稽查時原告家人有在養雞場現
    場，原告如真不識字應請其家人或派出所員警或家人代為閱
    覽後對稽查內容不符之處，提出異議或拒絕簽名，被告稽查
    當日原告卻未有提出異議或拒絕簽名，由此可見被告在執行
    上都有依法或程序辦理並無不妥之處。另被告稽查紀錄由一
    人簽報陳核此屬於被告內部文書作業辦理程序，此情節無涉
    於原告經稽查認定已違反之事實等語。並聲明求為判決駁回
    原告之訴。
四、按「事業廢棄物之貯存、清除或處理方法及設施，應符合中
    央主管機關之規定。」「貯存、清除、處理或再利用一般事
    業廢棄物，違反‧‧‧第36條第1項‧‧‧，處新臺幣6千元
    以上3萬元以下罰鍰。經限期改善，屆期仍未完成改善者，
    按日連續處罰。」廢棄物清理法第36條第1項、第52條分別
    定有明文。次按「一般事業廢棄物之貯存方法，應符合下列
    規定：‧‧‧２、貯存地點、容器、設施應保持清潔完整，
    不得有廢棄物飛揚、逸散、滲出、污染地面或散發惡臭情事
    。」「一般事業廢棄物應依其主要成分特性設置貯存設施，
    除經中央主管機關公告者外，應符合下列規定：１、應有防
    止地面水、雨水及地下水流入、滲透之設備或措施。」分別
    為事業廢棄物貯存清除處理方法及設施標準第6條第1項第2
    款及第10條第1項第1款所明定，查前揭事業廢棄物貯存清除
    處理方法及設施標準乃環保署依廢棄物清理法第36條第2項
    規定之授權，所訂立關於廢棄物貯存、清除、處理方法及設
    施標準之細節性規定，核與廢棄物清理法授權意旨無違，爰
    予援用。
五、經查，上開第一項所載之事實，有被告96年9月3日環境稽查
    工作紀錄、現場採證照片及96年11月6日屏環查廢處字第960
    70號執行違反廢棄物清理法案件裁處書等附於原處分卷可稽
    ，洵堪認定。原告雖主張：(1)原告之養雞場長期採用大型帆
    布隨機平面覆蓋，被告指原告未有防制措施致污染環境絕非
    事實；(2)民眾檢舉原告「惡臭」影響附近居民生活，被告查
    證屬實，卻以違反廢棄物清理法規定處罰，有移花接木捏造
    事實之嫌；(3)原告多次經人檢舉，被告稽查皆無污染事實，
    僅有本次查證屬實，乃肇因於原告婉拒調查而惹怒被告稽查
    員，其稽查時未依法定程序執行，稽查紀錄亦未經上層核閱
    ，不得作為證據，採證照片將非原告場地攝入，亦不足採，
    被告之處分自屬違法云云。惟查：
（一）本件被告於96年9月3日下午派員至屏東縣萬丹鄉○○段56
      8之3地號土地（屏東縣萬丹鄉○○村○○街○○道路旁）即
      原告養雞場稽查，稽查時行為人正將曝曬之雞糞收集裝袋
      ，該養雞場雞糞露天曝曬未有防止雨水、地面水滲入及逸
      散之污染防制設施，違反廢棄物清理法相關規定，被告稽
      查人員遂告知原告將告發處分，請原告做好各項防制措施
      ，以免再次違反法令受罰，此有被告環境稽查工作紀錄（
      稽查編號：16-WI10587）及現場採證照片附於原處分卷可
      稽。觀之該採證照片，原告露天曝曬雞糞，養雞場場區內
      雞糞，未設置貯存容器、設施，並產生廢棄物逸散、污染
      地面，且無任何防止雨水、地面水滲入及逸散之防制措施
      ，雞場周圍雖有防護網罩住，但該防護網空隙甚大，若有
      刮風下雨等天氣變異，極可能造成嚴重污染，原告雖主張
      其養雞場長期採用大型帆布隨機平面覆蓋，被告指其未有
      防制措施致污染環境絕非事實云云，並提出其於案發後97
      年5月11日至14日拍攝之照片為憑，惟此乃事後飾卸之詞
      ，尚非可採。次查，被告稽查人員當日拍攝之照片雖有將
      非原告養雞場範圍內之人行磚道及三角空地攝入，但將該
      地點攝入，但僅為確定拍攝地點，以免混淆原告之養雞場
      與其他養雞場，並無將該地段併栽以加重污染指控之意，
      且該地點緊鄰原告養雞場，將該地點拍照採證，亦屬判斷
      原告是否產生廢棄物飛揚、逸散、污染地面等情事之證據
      ，是原告訴稱被告以不實照片誤導混淆，該照片不得採為
      證據等語，亦無可取。又本件雖經人民以養雞場惡臭陳情
      ，但被告稽查時發現養雞場區內雞糞堆置未有防止雨水、
      地面水滲入及逸散之污染防制設施，致污染地面並產生惡
      臭情事，認原告違反廢棄物清理法第36條第1項暨事業廢
      棄物貯存清除處理方法及設施標準第6條第1項第2款、第
      10條第1項第1款規定，乃依違反廢棄物清理法相關規定處
      理，於法並無不合，並無原告所稱移花接木捏造事實之處
      。
（二）至原告又稱其多次被人檢舉，經稽查均屬無污染事實，僅
      本件因與稽查員發生爭執，才被查證「屬實」，而稽查員
      作成稽查紀錄時，未依法定程序，且該稽查紀錄僅由稽查
      員一人簽報，未經上層核閱，不得採為證據云云，並提出
      環保署公害陳情系統清單影本為據。惟查，原告為飼養蛋
      雞10,000隻規模之養雞場，於94年3月8日領有飼養登字第
      100000614號畜禽飼養登記證，有該登記證影本附卷可稽
      ，又據原告提出之環保署公害陳情系統清單影本所載，屏
      東縣萬丹鄉○○村○○街於95年3月28日起雖有多次經人
      陳情養雞場很臭，而經處理結果未查獲污染情事，但其地
      點大多為「新庄村新富街國吉養雞場」，非原告之「愛玉
      牧場」，而地點確定為原告之愛玉牧場者，為96年8月31
      日之稽查，該日之處理情形為「情節輕微，經檢驗（或認
      定）未違反規定，勸導改善」，非如原告所稱無污染事實
      ，至本件96年9月3日之稽查，經被告查證屬實予以告發後
      ，原告養雞場仍遭人陳情惡臭影響附近居民，故被告於96
      年9月17日及同年10月5日又至原告牧場稽查，該二日均未
      查獲污染情事，足見原告於本件稽查後確有加以處理，防
      制污染，惟原告雖於事後改善，仍不得解於本件違法之責
      任。又被告稽查當日，據兩造陳述，曾發生原告拒絕稽查
      之情事，被告乃電請屏東縣警察局新鐘派出所協助完成紀
      錄，並在製作紀錄完成後請員警會簽，有前揭稽查工作紀
      錄附原處分卷可稽，被告於稽查時，當場表明原告之行為
      違反廢棄物清理法相關規定，將告發處分，請業者做好各
      項防制措施，以免再次違反法令受罰等語，且原告在場之
      意見陳述為「儘量降低裁罰金額」，並親自簽名，足見被
      告於裁罰處分前已予原告陳述意見之機會，其稽查程序並
      無違反法定程序之處，原告對其紀錄內容自無全然不知之
      理。另本件稽查紀錄由稽查員一人簽報陳核，此屬被告內
      部文書作業辦理之程序，此情節無涉於原告經稽查認定已
      違反之事實。至於原告主張露天曝曬雞糞，法令無明文禁
      止，養雞業界皆以此傳統方式處理云云，查露天曝曬縱為
      養雞業傳統方式，於曝曬時仍應符合相關環境保護等法令
      規定，事業廢棄物貯存地點、容器、設施應保持清潔完整
      ，不得有廢棄物飛揚、逸散、滲出、污染地面或散發惡臭
      情事並應有防止地面水、雨水及地下水流入、滲透之設備
      或措施方得為之，原告不得僅以露天曝曬法無禁止，為養
      雞業之傳統方式，即得主張免除其應負之責任。
六、綜上所述，原告之主張，並不可採。從而，被告以原告違反
    廢棄物清理法第36條第1項暨事業廢棄物貯存清除處理方法
    及設施標準第6條第1項第2款、第10條第1項第1款規定，乃
    依廢棄物清理法第52條規定，裁處6千元罰鍰，其認事用法
    ，洵無違誤，訴願決定予以維持，亦無不合。原告起訴意旨
    求予撤銷其罰鍰部分，非有理由，應予駁回。又本件為簡易
    訴訟事件，爰不經言詞辯論為之。
七、據上論結，本件原告之訴為無理由，依行政訴訟法第233條
    第1項、第236條、第98條第1項前段，判決如主文。
中    華    民    國    97    年     9    月   22     日
                  高雄高等行政法院第一庭
                                    法官  呂 佳 徵
以上正本係照原本作成。
如不服本判決，應於送達後20日內，向本院提出上訴狀並表明上
訴理由，如於本判決宣示後送達前提起上訴者，應於判決送達後
20日內補提上訴理由書（須按他造當事人人數附繕本）。
中    華    民    國    97    年     9    月   22     日
                                  書記官  李 建 霆
附註：
行政訴訟法第235條（第1項、第2項）：
對於適用簡易程序之裁判提起上訴或抗告，須經最高行政法院之
許可。
前項許可，以訴訟事件所涉及之法律見解具有原則性者為限。


司法院資訊處製作；財團法人民間司法改革基金會備份。
